---
title: "Introdução ao tidyverse"
output:
  html_document:
    df_print: paged
    toc: yes
    toc_float: yes
  html_notebook:
    toc: yes
    toc_float: yes
---

# Apresentação

[*tidyverse*](https://www.tidyverse.org/) é um conjunto de pacotes R para data science, usados para carregar, organizar, manipular e visualizar dados. Suas funções geralmente são mais amigáveis do que as funções do R "base".

Alguns dos pacotes do tidyverse que vamos explorar são:

- readr: carregamento de dados;
- dplyr: manipulação de dados;
- tidyr: organização de dados;
- stringr: manipulação de strings;
- ggplot2: visualização de dados;
- rmarkdown: geração de relatórios.

Nesta disciplina nós vamos realizar nossas análises usando prioritariamente estes pacotes.
Para carregar os pacotes tidyverse, rode:

```{r setup, message=FALSE}
library(tidyverse)
```

# Carregando dados

Este comando do pacote `readr` é usado para carregar arquivos `.csv`:

```{r, message=FALSE}
so_20171 <- read_csv("../dados/notas_so_20171.csv")
```

Este data frame possui as notas de Sistemas Operacionais no período 2017.1. Podemos olhar a estrutura do data frame com o comando `glimpse`:

```{r}
glimpse(so_20171)
```

# Manipulando data frames

Como já vimos antes, se quisermos calcular a média das notas de cada unidade desta turma, podemos fazer:

```{r}
mean(so_20171$nota1)
mean(so_20171$nota2)
mean(so_20171$nota3)
mean(so_20171$nota4)
```

Suponha que queremos calcular a média das notas de cada uma das 4 unidades para todas as turmas de SO nos últimos 10 períodos. Para fazer do modo acima, precisaríamos de pelo menos 40 linhas de código (10 turmas, 4 unidades cada). Isso não parece muito interessante. O jeito "tidyverse"" de fazer isso é juntando todos os dados em uma única tabela.

Por exemplo, vamos carregar também as notas da turma de SO 2017.2.

```{r, message=FALSE}
so_20172 <-read_csv("../dados/notas_so_20172.csv")

glimpse(so_20172)
```

## Adicionando nova coluna

Note que a sua estrutura é semelhante à do data frame anterior. Desta forma, podemos juntá-los em um único data frame. Antes disso, temos que adicionar novas colunas que identifique a discplina e a qual período as notas se referem, com o comando `mutate` do `dplyr`:

```{r}
so_20171 <- so_20171 %>%
  mutate(disciplina = "Sistemas Operacionais", periodo = "2017.1")

so_20172 <- so_20172 %>%
  mutate(disciplina = "Sistemas Operacionais", periodo = "2017.2")

glimpse(so_20171)
glimpse(so_20172)
```

## Juntando data frames

Agora podemos junta os dois usando o comando `bind_rows` do pacote `dpyr`, que junta as linhas de data frames que possuem as mesmas colunas:

```{r}
notas_so <- bind_rows(so_20171, so_20172)

notas_so
```

Para calcular a média geral das notas de cada unidade, podemos agora aplicar para a tabela inteira:

```{r}
mean(notas_so$nota1)
mean(notas_so$nota2)
mean(notas_so$nota3)
mean(notas_so$nota4)
```

E se quisermos saber as médias de cada período específico, usando a tabela com todas as notas? Vamos mostrar duas formas de fazer isso.

## Filtrando dados

O comando `filter` do dplyr é usado para filtrar dados com base nos valores contidos nas colunas.

Por exemplo, se quisermos filtrar os dados de cada período e em seguida calcular a média da unidade 1:

```{r}
notas_so_20171 <- filter(notas_so, periodo == "2017.1")
mean(notas_so_20171$nota1)

notas_so_20172 <- filter(notas_so, periodo == "2017.2")
mean(notas_so_20172$nota1)
```

Da mesma forma, podemos ver a fração de alunos com nota acima da média na unidade 1:

```{r}
aprovados_so_20171 <- filter(notas_so, periodo == "2017.1", nota1 >= 7)
nrow(aprovados_so_20171) / nrow(notas_so_20171)

aprovados_so_20172 <- filter(notas_so, periodo == "2017.2", nota1 >= 7)
nrow(aprovados_so_20172) / nrow(notas_so_20172)
```

Existe uma forma mais adequada para fazer esse tipo de cálculo agrupado por categoria.

## Agrupando por coluna e sumarizando dados

A função `group_by` agrupa os dados de acordo com categorias definidas pelas colunas e aplica funções para cada grupo. A função `summarise` aplica uma função para cada grupo de dados, gerando novas colunas no data frame.

Vamos usar como exemplo o cálculo da média para cada unidade, agrupado por período:

```{r}
notas_so %>%
  group_by(periodo) %>%
  summarise(media_unidade1 = mean(nota1),
            media_unidade2 = mean(nota2),
            media_unidade3 = mean(nota3),
            media_unidade4 = mean(nota4))
```

Quem já mexeu com banco de dados deve estar achando familiar a sintaxe do `group_by`; a ideia é tornar mais intuitiva a análise.

Outra novidade é o símbolo `%>%`, que representa o *pipe* em R. Ou seja, a saída do comando do lado esquerdo é usada como entrada para o comando da direita.

Exemplo -- gerar 100 números aleatórios de 1 a 10, calcula quantas vezes cada um aparece, calcula a fração que cada um aparece e ordena da maior para a menor frequência).

```{r}
sample.int(10, 100, replace = TRUE) %>%
  table() %>%
  prop.table() %>%
  sort(decreasing = TRUE)
```

É igual a:

```{r}
sort(prop.table(table(sample.int(10, 100, replace = TRUE))), decreasing = TRUE)
```

Voltando... Como fazemos para calcular a fração de aprovados na unidade 1 para cada período?

```{r}
notas_so %>%
  group_by(periodo) %>%
  summarise(frac_aprovados = sum(nota1 >= 7) / n())
```

Ainda temos um incoveniente: ainda precisamos fazer cálculos especificando cada unidade que pretendemos observar. Vamos ver a seguir como organizar os dados de uma forma ainda melhor.

# Organizando dados (tidy data)

Vamos carregar os dados de outras duas disciplinas, Sistemas Distribuídos e Avaliação de Desempenho, aproveitando para adicionar o nome da disciplina e o período no data frame:

```{r, message=FALSE}
sd_20171 <- read_csv("../dados/notas_sd_20172.csv") %>%
  mutate()
glimpse(sd_20171)

ads_20171 <- read_csv("../dados/notas_ads_20171.csv")
glimpse(ads_20171)
```

Podemos juntar as notas de todas as di
