---
title: "Medidas de correlação"
author: "Marcus Carvalho (adaptado de Nazareno Andrade e Raquel Lopes)"
date: "Análise de Dados I - 2018.1"
output: html_notebook
---

```{r, message=FALSE, warning=FALSE}
library(tidyverse)
library(datasauRus)
library(GGally)
library(reshape)
```

## Relação entre variáveis

Em análise exploratória, com frequência queremos examinar se há associação entre duas variáveis numéricas. Para descrever uma associação como essa, há pelo menos quatro características importantes: 

  1. *Formato* da associação: linear, exponencial, parabólica, linear e depois assintótica, outro formato arbitrário, etc.
  2. *Força* da associação: correlação forte, fraca, nenhuma. 
  3. *Sinal* da associação: correlação positiva ou negativa, quando é perceptível. 
  4. *Pontos extremos* fora da associação.
  
Para relacionar variáveis, podemos usar técnicas de visualização como gráficos de dispersão (*scatter plots*). Outra técnica é a **análise de correlação**.


## Correlação

Correlação é uma medida que indica se a relação entre 2 variáveis é estatisticamente significativa.

O coeficiente de correlação de **Pearson** é o mais popular e usado principalmente para relações *lineares*. Outros coeficientes de correlação robustos e úteis para outros tipos de relação são os coeficientes de **Spearman** e **Kendall**.


### Coeficiente de Correlação de Pearson

O coeficiente de correlação de *Pearson* indica a força e a direção da correlação linear entre duas variáveis. Seu coeficiente amostral para as variáveis *x* e *y* é definido por:

$$r_{xy} = \frac{1}{n-1} \sum_{i=1}^{n} \left( \frac{x_i - \bar{x}}{s_x} \right) \left( \frac{y_i - \bar{y}}{s_y} \right)  $$



O valor do coeficiente $r_{xy}$ varia de -1 a 1:

- $+1$: Relação positiva perfeita: quanto *x* aumenta, *y* aumenta linearmente.
- $-1$: Relação negativa perfeita: quanto *x* aumenta, *y* diminui linearmente.
- $0$ : Não há relação entre *x* e *y*

Tipicamente, se adota esses valores para indicar a força da correlação:

- Se $r_{xy} \gt 0,7$ ou $r_{xy} \lt -0,7$: **correlação forte**
- Se $0,3 \lt r_{xy} \lt 0,7$ ou $-0,7 \lt r_{xy} \lt - 0,3$: **correlação moderada**
- Se $-0,3 \lt r_{xy} \lt 0,3$: **correlação fraca**
- Se $r_{xy} \approx 0$: **não há correlação** (ou não se pode concluir nada)


#### Exemplo: análise de correlação de Pearson

Conselho importante: não há um número apenas que possa lhe responder tudo sobre a associação entre as duas variáveis. As medidas de correlação que você usará servirão mais para complementar e quantificar observações feitas em gráficos de dispersão do que para lhe guiar. 

Um exemplo classico com quatro pares de variáveis cujas associações interessam: x1 e y1, x2 e y2, etc., o [quarteto de Anscombe](https://en.wikipedia.org/wiki/Anscombe%27s_quartet):

```{r}
summary(anscombe)

# um pouco de rearrumação primeiro. 
# (para entender melhor, você pode procurar sobre tidy data em R)
t1 <- melt(select(anscombe, 1:4), id = c())
t2 <- melt(select(anscombe, 5:8), id = c())

dados <- data.frame(vars = paste(t1$variable, "e", t2$variable), 
                    v1 = t1$value, 
                    v2 = t2$value)
```

Calculando a correlação linear: 

```{r}
dados %>% 
  group_by(vars) %>% 
  summarise(correlacao_pearson = cor(v1, v2, method = "pearson"))
```

E se olharmos os dados?

```{r}
ggplot(dados, aes(v1, v2)) + 
  geom_point(color = "darkorange", size = 4, alpha = 0.7) + 
  theme_bw() + 
  scale_x_continuous(breaks = seq(0, 20, 2)) + 
  scale_y_continuous(breaks = seq(0, 12, 2)) + 
  expand_limits(x = 0, y = 0) + 
  facet_wrap(~ vars)
```

Quatro relações diferentes, mesma quantificação. Para o segundo grupo, não há uma relação linear. No 3o, há uma relação perfeita entre a maioria das observações, com uma exceção. No 4o grupo não há relação; há uma exceção que faz parecer que há uma relação.

O que os outros coeficientes podem nos dizer? 

```{r}
dados %>% 
  group_by(vars) %>% 
  summarise(pearson = cor(v1, v2, method = "pearson"), 
            spearman = cor(v1, v2, method = "spearman"),
            kendall = cor(v1, v2, method = "kendall"))
```

-------------

##Força e também direção

Dito isso, essa figura ajuda a lembrar a relação entre o valor esperado do coeficiente (linear) e vários tipos de associação entre duas variáveis:

![da wikipedia](https://upload.wikimedia.org/wikipedia/commons/d/d4/Correlation_examples2.svg)


-------------

# Alguns testes gerando a relação

Relação linear:

```{r}
set.seed(123)
x <- rnorm(100) * 100
tamanho_do_erro <- 50
y <- 0.5 * x + rnorm(100) * tamanho_do_erro + 20

df <- data.frame(x = x, 
                 y = y)

ggplot(df, aes(x = x, y = y)) + 
  geom_point(colour = "darkorange", size = 4) + 
  theme_bw()

cor(df$x, df$y, method = "pearson")

# Dobro de erro em torno de uma função linear f(x)
df$y <- 0.5 * x + rnorm(100) * tamanho_do_erro * 2 + 20

ggplot(df, aes(x = x, y = y)) + 
  geom_point(colour = "darkorange", size = 4) + 
  theme_bw()
cor(df$x, df$y, method = "pearson")
```

Relação não linear

```{r}
n = 100
df <- data.frame(x = runif(n, min= 1, max = 20))
df$y = 100 * exp(-1.2 * df$x) #+ rnorm(n, mean = 0.05, sd = 1)

ggplot(df, aes(x = x, y = y)) + 
  geom_point(colour = "darkorange", size = 4) +
  theme_bw()
  
cor(df$x, df$y)
cor(df$x, df$y, method = "spearman")
cor(df$x, df$y, method = "kendall")

# Em escala de log
ggplot(df, aes(x = x, y = y)) + 
  geom_point(colour = "darkorange", size = 4) +
  scale_y_log10() +
  theme_bw()

```

------


## Correlação vs. Causalidade

ATENÇÃO! Correlação não implica causalidade. Alguns materiais sobre o tema:

- [Exemplos esdrúxulos](http://www.tylervigen.com/spurious-correlations) de forte correlação, mas que a causalidade não faz sentido.
- [Artigo na Wikipedia](https://en.wikipedia.org/wiki/Correlation_does_not_imply_causation) discutindo o assunto.
- [Aula interessante](https://www.khanacademy.org/math/probability/scatterplots-a1/creating-interpreting-scatterplots/v/correlation-and-causality) sobre o tema.


## Cuidado com sumários

```{r}
datasaurus_dozen %>% 
  group_by(dataset) %>% 
  summarise_all(funs(mean, sd))
```

## Correlações

```{r}

datasaurus_dozen %>% 
  group_by(dataset) %>% 
  summarise(correlacao = cor(x, y))

```


## Boxplots

```{r}
datasaurus_dozen %>% 
  group_by(dataset) %>% 
  ggplot(aes(x = dataset, y = y)) + 
  geom_boxplot()
```

```{r}
datasaurus_dozen %>% 
  group_by(dataset) %>% 
  ggplot(aes(x = dataset, y = y)) + 
  geom_violin()
```


```{r}
ggplot(datasaurus_dozen, aes(x=x, y=y, colour=dataset))+
  geom_point()+
  theme(legend.position = "none")+
  facet_wrap(~dataset, ncol=4)

```

