---
title: "Inferência Estatística - Exemplo eleição"
author: "Marcus Carvalho (adaptado de Nazareno Andrade e Raquel Lopes)"
date: "Análise de Dados I - 2018.1"
output: html_notebook
---

Neste exemplo, nós vamos mostrar como inferir o resultado de uma eleição
(população) com base em pesquisas eleitorais (amostras). A ideia é analisar 
as diferentes conclusões que podem ser chegadas através da amostragem e mostrar
que o objetivo da inferência é indicar a margem de erro das estimativas.

Este exemplo serve como motivação para o uso de métodos de inferência
estatística.

```{r setup, message=FALSE, warning=FALSE}
library(dplyr)
library(ggplot2)
library(purrr)
library(scales)

# Formula para calcular margem de erro para proporcao
margem_erro_proporcao <- function(p, n, confianca = 0.95) {
  z <- qnorm((confianca + 1) / 2)
  margem_erro <- z * sqrt((p * (1 - p))/ n)
  return(margem_erro)
}
```


# Simulando votos em uma eleição presidencial

Inicialmente, iremos simular uma eleição com 100 milhões de eleitores, onde os
candidatos a presidente receberam as seguintes porcentagens de votos: Lula 37%,
Bolsonaro 19%, Marina 16%, Ciro 15% e Alckmin 13%.

```{r}
n_eleitores <- 100000000

eleicao_stats <- data_frame(
  candidato = c("Lula", "Bolsonaro", "Marina", "Ciro", "Alckmin"),
  votos_porcentagem = c(0.37, 0.19, 0.16, 0.15, 0.13)
)
```

Também serão simuladas 100 pesquisas eleitorais, onde em cada pesquisa foram
consultados 2000 eleitores. Cada pesquisa será uma amostra, que será gerada
com o comando `sample` usando as porcentagens de voto da eleição "real"
(população) mostrada acima para gerar opiniões de votos aleatórios nas
pesquisas.

```{r}
n_pesquisados <- 2000

pesquisas <- 1:100 %>%
  map_df(
    ~ data_frame(
      id_pesquisa = .x, id_pesquisado = 1:n_pesquisados,
      candidato_votado = factor(sample(eleicao_stats$candidato, n_pesquisados,
                                       eleicao_stats$votos_porcentagem,
                                       replace = TRUE),
                                levels = eleicao_stats$candidato)
    )
  )
```

Abaixo podemos visualizar como exemplo o resultado da primeira pesquisa. Note
que a porcentagem de votos não é exatamente igual ao da população total de
100 milhões de eleitores, por se tratar apenas de uma amostra de 2000
pesquisados.

```{r}
pesquisas %>%
  filter(id_pesquisa == 1) %>%
  group_by(candidato_votado) %>%
  summarise(n_votos_pesquisa = n(),
            porcentagem_votos_pesquisa = percent(n_votos_pesquisa / n_pesquisados)) %>%
  arrange(desc(n_votos_pesquisa))
```

Outras pesquisas podem gerar porcentagens diferentes, podendo em alguns casos
alterar a ordem dos candidatos mais votados.

```{r}
pesquisas_stats <- pesquisas %>%
  group_by(id_pesquisa, candidato_votado) %>%
  summarise(n_votos_pesquisa = n()) %>%
  mutate(porcentagem_votos_pesquisa = n_votos_pesquisa / sum(n_votos_pesquisa))

pesquisas_stats
```

Vamos olhar graficamente como foram os resultados das 100 pesquisas eleitorais
realizadas. Cada círculo representa a porcentagem de votos de um candidato
em uma pesquisa eleitoral. A barra de erro mostra o 2,5-percentil e o
97,5-percentil da porcentagem de votos para cada candidato, ou seja, em 95% das
pesquisas a porcentagem de votos de um candidato ficou dentro dos limites da
barra de erro. A largura desta barra dá um indicativo da margem de erro do
resultado das amostras.

```{r}
pesquisas_summary <- pesquisas_stats %>%
  group_by(candidato_votado) %>%
  summarise(
    quantil_0025 = quantile(porcentagem_votos_pesquisa, .025),
    media_porcentagem_votos = mean(porcentagem_votos_pesquisa),
    quantil_0975 = quantile(porcentagem_votos_pesquisa, .975),
    margem_erro_quantil = percent((quantil_0975 - quantil_0025) / 2),
    margem_erro_proporcao = percent(
      margem_erro_proporcao(media_porcentagem_votos, n_pesquisados))
  )

ggplot(pesquisas_stats) +
  geom_jitter(aes(candidato_votado, porcentagem_votos_pesquisa, col = candidato_votado),
              width = 0.3, height = 0, alpha = 0.3, size = 3) +
  geom_errorbar(aes(x = candidato_votado, ymin = quantil_0025, ymax = quantil_0975),
                data = pesquisas_summary)
```


Qual é o impacto do tamanho da amostra na margem de erro? A proporção de
votos de um candidato também impacta na sua margem de erro?

A margem de erro para uma proporção é calculado da seguinte forma:

$$\varepsilon = z . \sqrt{\frac{p (1 - p)}{n}}$$

onde $p$ é o valor da proporção, $n$ é o tamanho da amostra e $z$ é o valor da
distribuição normal correspondente ao nível de confianç desejado
(ex: $z = 1,96$ para um nível de confiança de 95%).

Com base na margem de erro da proporção, podemos visualizar o impacto do
tamanho da amostra $n$ e da proporção $p$ na margem de erro $\varepsilon$:

```{r}
p <- seq(0, 1, .1)
n <- c(200, 500, 1000, 2000, 5000, 10000)
erro_n <- map_df(n,
                 ~ data_frame(n_pesquisados = .x, proporcao = p,
                              margem_erro = margem_erro_proporcao(p, .x)))

ggplot(erro_n, aes(proporcao, margem_erro,
                   col = factor(n_pesquisados, ordered = TRUE))) +
  geom_vline(aes(xintercept = 0.5), lty = 2) +
  geom_point(size = 3)
```

Podemos observar que a margem de erro máxima ocorre quanto o valor da proporção
é igual a 0,5. Na prática, as pesquisas eleitorais trabalham com a margem de
erro máxima, considerando o valor 0,5 ao indicar a margem de erro.

Fixando a proporção em 0,5 podemos então analisar a margem de erro máxima para
diferentes tamanhos de amostra:

```{r}
erro_n %>%
  filter(proporcao == 0.5) %>%
  ggplot(aes(as.numeric(n_pesquisados), margem_erro)) +
  geom_point() +
  geom_line() +
  scale_x_continuous(breaks = n) +
  scale_y_continuous(breaks = seq(0, 1, 0.01), labels = percent) +
  theme(panel.grid.minor.x = element_blank())
```

Note que o decaimento é logarítmico, ou seja, no início com pequenos aumentos
no tamanho da amostra já podemos ter uma diminuição significativa na margem
de erro. Mas chega a um ponto em que um grande aumento no tamanho da amostra
apresenta uma diminuição insignificante na margem de erro.